臺灣高等法院刑事判決　　　　　　　　　　　　九十一年度上更(一)字第二四三號
　　上　訴　人
　　即　被　告　申○○
右上訴人因偽造文書案件，不服臺灣桃園地方法院八十八年度訴字第一三０三號，中
華民國八十八年四月二十八日第一審判決（起訴案號：臺灣桃園地方法院檢察署八十
七年度偵字第六八六六號）提起上訴，判決後，經最高法院撤銷發回更審，本院判決
如左：
    主  文
原判決撤銷。
申○○無罪。
    理  由
一、公訴要旨﹕
（一）起訴事實：被告申○○係常松建設有限公司（下稱常松公司）公關經理，於民
      國八十七年三月三十日，明知桃園縣龍潭鄉三和村村民堅決反對常松公司在該
      村三洽水段五─一、─三、─五地號等三筆土地上興建「龍鳳堂寶塔」納骨塔
      （以下簡稱納骨塔），竟未得戊○○及其他村民計一百四十一名之同意，以該
      村村民「聯合陳情人代表」之身分，利用不知情名籍不詳之人，偽造告訴人戊○○及邱日江、Ｆ○○、Ｃ○○等一百四十一人贊成常松公司興建納骨塔之陳
      情書二份，並於各該陳情書附件上偽造宇○○等一百四十一人之署押及卬文，
      分別提出於桃園縣政府社會局、臺灣省政府社會處等各機關單位，足生損害於
      宇○○等一百四十一人及政府機關對於興建納骨塔事務管理之正確性，案經被
      害人戊○○告訴。
（二）起訴法條﹕犯刑法第二百十六條行使第二百十條之偽造私文書罪嫌。
（三）起訴證據﹕
  １、被告申○○對於其係常松公司之公關經理，曾於八十七年三月間代表該公司與
      桃園縣龍潭鄉三和村村民協調興建龍鳳金寶塔事宜之事實坦承不諱。
  ２、告訴人邱泉之指述。
  ３、陳情書二份，陳情書係以被告名義寄發，其上記載之被告身分、年籍及住所資
      料均正確詳實；參以被告亦自承擔任常松公司公關經理，負責與三和村村民溝
      通興建納骨塔事宜等情；而該陳情書附件上各村民簽名及印文，筆跡相同，印
      文楷書、篆體等式樣均甚類似，如出一轍；再觀之該陳情書內容係有關桃園縣
      龍潭鄉三和村村民贊成常松公司興建龍鳳金寶塔而為陳情；顯係被告利用他人
      所偽造無疑。
二、本院之判斷：
（一）本案公訴人所引用之證據及所為之論述，並不足以形成有罪之心證：
  １、查公訴人所指之陳情書係以被告為陳情人代表，其上所載被告身分證字號及住
      所資料與被告者相符之事實，固有該陳情書可按，且經本院查明在卷；又被告
      自八十七年二、三月間起擔任常松公司公關經理，負責與三和村村民溝通興建
      納骨塔事宜，陳情書之附件即陳情人名冊係被告造具之事實，亦經被告於偵查
      中及本院訊問時自承在卷，且有被告之名片在卷可按（見偵卷第五頁）；告訴
      人戊○○亦指﹕被告並非三和村居民，係於八十三年三月三十日始遷移至三和
      村十四鄰直坑六三之五號，三和村民九成以上反對興建納骨塔，告訴人未曾同
      意出名為陳情人，名冊上之陳情人有已去世，有早已移民美國者，足見被告對
      當地居民情況不熟悉等語。
  ２、惟按認定犯罪事實所憑之證據，雖不以直接證據為限，間接證據亦包括在內；
      然而無論直接或間接證據，其為訴訟上之證明，須於通常一般之人均不致有所
      懷疑，而得確信其為真實之程度者，始得據為有罪之認定，倘其證明尚未達到
      此一程度，而有合理之懷疑存在時，即不得遽為有罪之判決。又告訴人之指述
      ，係以使被告受刑事訴追為目的，是其陳述是否與事實相符，仍應調查其他證
      據以資審認。
  ３、查被告僅坦承依常松公司負責人乙○○之指示及所提供之資料造具陳情人名冊
      ，但始終辯稱﹕據乙○○告知，以為係供公司將來發放每戶二十萬元或納骨塔
      憑證之用，其不知被移為陳情之用，亦不知被利用為陳情人代表，做成名冊後
      其即將之交付予乙○○，陳情書首頁陳情人之代表「申○○」之印文及附件名
      冊上其他陳情人之印文，均不知係何人蓋用等語。查被告就常松公司興建納骨
      塔事，雖曾負責與村民溝通，並造具本件名冊，然被告僅係公司職員，納骨塔
      之興建與否與被告實無重大利害關係，刻製一百四十餘顆印章，且須數千元，
      實不能僅以被告具名為陳情人之代表、曾負責與村民溝通並造具本件名冊，即
      推認被告偽造印章、印文及行使偽造私文書。
（二）原審法院及本院為期慎重依職權調查下列證據，仍不能證明被告犯罪：
  １、常松公司之職員賴柏如證稱：陳情書的內容是己○○（按係常松公司之總經理
      ）叫我打字的，寫給省社會處唐處長之信封亦是我寫的（見原審卷第六三頁）
      。質之己○○，除坦承上情外，並稱：乙○○交待給我，我就交付賴柏如他們
      作業，應該也有交代公司小姐寄出去；又稱：與居民溝通之事是由董事長乙○○及乙○○之人馬處理，被告也有處理，公司曾給部分居民二十萬元或塔位憑
      證，乙○○確有交付本件的名冊給我，交給我的時候已經蓋好章了，乙○○及
      其太太有和我談過這件事各等語（見本院卷三，第一二六至一三０頁）。可知
      本件陳情書之本文之製作、繕打及寄發均係由己○○主導。次查，乙○○之妻
      卯○○證稱﹕確實有開出一、二十個人之支票，每人二十萬元，其中包括寅○○（見本院卷一，第一一三頁），乙○○亦稱﹕確實有給二十萬元及塔位之事
      （見本院卷二，第二八、二九頁）；質之寅○○，坦承﹕我有拿到常松公司之
      二十萬元，並在同意書上簽名等語（見本院卷一，第一一四頁），除寅○○外
      ，亦出具同意書表示同意常松公司興建納骨塔之證人楊甲○○、Ｄ○○○，於
      本院訊問時亦均證稱﹕有拿到常松公司所交付之支票或金錢等語（見本院卷二
      ，第六八頁，本院卷一，第一八九頁），且有同意書十紙及支票可按（見原審
      卷第一二三頁至一三七頁）。部分支票受款人或出具同意書之名義人，於本院
      訊問時雖否認簽立同意書或取得常松公司交付之支票（見黃○○○、丙○○、
      黃宙○○、天○○筆錄─見原審卷第一一０、頁本院卷二，第六七至七０頁）
      ，楊甲○○且證稱，該二十萬元支票實未入帳，已經還給常松公司云云。然常
      松公司於居民抗爭、反對興建納骨塔並與居民協調過程中，確曾提出回饋居民
      二十萬元或發給納骨塔憑證之條件，以爭取居民同意興建，然因多數居民反對
      ，以致收取二十萬或支票者，恐遭其他村民責難，而多僅暗中進行，此由被告
      於檢察官訊問時供稱﹕老闆說願意一戶補助二十萬元，有支票為憑，結果拿到
      錢的有向我說遭人恐嚇，其他的人我就無法溝通等語（偵卷第一四四頁反面）
      ，即可印證。若再細繹前開同意書，均書立於八十六年十二月及八十七年一月
      間，十五紙支票中，其發票日，除其中一紙在八十七年三月二十七日外，餘均
      在八十六年十二月至八十七年二月間，亦即絕大多數均在被告未任職之前，由
      此可知，與居民間之協調、溝通，於被告到職前實已進行多時。除可印證己○○所述：除被告外，尚有多人參與溝通等語，為可採信外，另由卯○○所證：
      有關同意書、支票事宜，都是己○○在處理，如果有同意書拿到我家來，就開
      出支票等語（見本院卷二，第一三一頁），更可知乙○○、卯○○亦參與發放
      補償或憑證。被告所辯造冊之目的在將來發放補償金或納骨塔之憑證，即有可
      能。
  ２、再者，若被告主導並實際負責與居民溝通，則凡是簽立同意書或領取常松公司
      所交付之支票者者，被告理應全部將之列入陳情書名冊內，然對照陳情書名冊
      及領取支票、簽立同意書之名單，竟有Ｄ○○○、辛○○、午○○、楊連祥、
      天○○、姚春嬌等人已簽立同意書或領取支票，但未被列入陳情人名冊內。若
      參諸陳情人名冊係造具於八十六年三月間，然同意書之簽立及支票發票日多在
      此之前之事實，可知，被告於造具名冊時，對何人曾簽立同意書或已領取支票
      ，並不確知，此由支票之開立由卯○○負責，陳情書之製作、繕打及寄發係由
      己○○負責，更可印證。亦即被告應係受命造具陳情人名冊。
  ３、末查，乙○○坦承被告交出本件陳情人名冊後，其將之轉交給己○○辦理（見
      本院卷二，第二七、二八頁），此並為己○○所不否認（見本院卷三，第一二
      七頁）；乙○○、己○○就與居民之溝通及本件之陳情書，雖互相推諉係對方
      負責，然不論係朱、胡何人主導，依上所述，被告應僅是聽命行事。不僅如此
      ，乙○○於本院訊以「申○○為什麼要拿這些名冊給你？」時，答稱﹕「我說
      這些名冊上的人（住）在比較遠的地方，拿我二十萬的人就是在距離塔比較近
      的地方，申○○說為了敦親睦鄰，給名冊上的這些人兩個塔位，如果不要，以
      五萬元向有塔位的人拿回來」、本院訊以「申○○為什麼要做這些名冊？」時
      ，更答稱﹕「我說我要的是在塔邊的人，名冊上面的人距離比較遠，就算沒有
      怎麼樣也可以動工，而有的也是外地人」、「（如果名冊上面的人不要搭位的
      話怎麼辦？）我說以五萬元買回」等語（以上見本院卷二，第二八、二九頁）
      。已可看出名冊之製作與納骨塔憑證之發放有關，由乙○○之證述更可知非作
      為陳情之用。就此，被告更辯稱：其於八十六年三月二十六日將名冊交予乙○○，翌日乙○○交給我切結書，但發見我不是當地人，要我把戶籍遷到當地，
      我於同月三十日完成戶籍遷移登記，並告知乙○○，陳情書即於同日寄出，可
      見是乙○○與己○○設圈套叫我跳等語，並提出戶籍謄本及切結書為證。徵諸
      切結書及戶籍謄本，可知常松公司出具予「居民代表申○○先生」之切結書係
      簽立於八十七年三月二十七日，被告戶籍遷入三和村直抗六三之五號之時間則
      為同年月三十日（見本院卷三，第一五六、一五七頁），與被告所辯，並無不
      符，若再觀諸切結書之內容，略以﹕鑑於附近居民對於常松公司興建之納骨塔
      有異議，該公司特對居民代表申○○承諾，若三和村民同意該公司興建，該公
      司保證於興建完成後，給予同意之居民每戶二個塔位，並委由申○○發放等情
      ；及陳情書上記載「聯合陳情人代表申○○」之地址，已係遷移之新址（見偵
      卷第一二二頁），更可知被告所辯﹕被告造具本件名冊，係作為與村民溝通及
      將來發放納骨塔憑證之用，並非用於向有關機關陳情，為可採信。乙○○及己○○雖均諉稱不知名冊上之印文係何人蓋用，並均稱：取得名冊時印章都已蓋
      好。然陳情人名冊計一百四十餘人，若係被告託人刻製偽造，花費最少在四、
      五千元以上，被告受僱常松公司，實無自行負擔之理，該名冊上偽造之印文，
      應係董事長乙○○或總經理己○○事後移花接木所為，朱、胡二人所述，顯係
      推諉之詞，不可採信。因之，附表所示之陳情人，除部分已過世（如地○○、
      癸○○、玄○○、Ｅ○、丑○○、未○○、酉○○、巳○○、子○○、丁○○
      、Ａ○○、庚○○─見卷內之戶政查詢資料或戶籍謄本），部分因重病不能到
      庭（見劉葉步妹、亥○○、戌○○、辰○○、壬○○，范鎮田─見各診斷證明
      書及名冊上之鄰居之證述），Ｂ○○已移民國外及極少數未到庭者外，雖均證
      稱﹕陳情人名冊上之印文非真正（見本院卷一至卷四之各次筆錄）。然實無證
      據證明係被告明知為不實所偽造。
  ４、公訴人雖指被告具名為陳情人之代表，陳情書上被告申○○之身分證號碼及住
      址均正確無誤，其上且蓋有申○○之印章，認陳情人名冊應是被告所偽造云云
      。然被告任職於常松公司，平日交付印章予公司以便業務使用之需，事屬平常
      ，尚不能僅以陳情書上蓋有被告之印章（按陳情書第一頁除申○○之印文外，
      均係打字製作，並無申○○之簽名），即認係被告所蓋用或已同意出名為陳情
      人之代表。況己○○於本院訊問時已坦承陳情書係其交待公司其他人員所製作
      ，以被告為代表，則是因為申○○負責協調溝通，又住在附近等語（見本院卷
      三，第一二七、一二八頁）。亦即陳情書之製作並以被告為陳情人之代表，均
      是己○○授意公司其他人員做成，被告更指稱﹕我的印章是事後在己○○之手
      提袋找出來的等語。可見被告所辯不知被列為陳情人，應可採信。再者，陳情
      書（僅一項）及其所附之本件陳情人名冊，各以另紙書就，前者均係打字製作
      ，後者則全為手寫，除姓名及住址外，別無其他文字。亦即本件名冊實係乙○○以與居民溝通、協調及作為將來發放納骨塔憑證之用為由，請被告製作，取
      得後卻未經告知被告，即囑請己○○製作陳情書，用以向相關單位陳情，表示
      該等陳情人均同意常松公司興建納骨塔。被告實無公訴人所指偽造署押、印文
      、偽造文書及行使偽造文書之犯行。
三、原審未經詳酌，逕對被告為論罪科刑之判決，尚有未當，被告上訴否認犯罪，指
    摘原審判決不當，為有理由，應由本院將原判決撤銷改判，諭知被告無罪之判決
    。
據上論斷，應依刑事訴訟法第三百六十九條第一項前段、第三百六十四條、第三百零
一條第一項，判決如主文。
本案經檢察官鍾鳳玲到庭執行職務。
中      華      民      國      九十一      年      十    月    二十九  日
                              台灣高等法院刑事第七庭
                                  審判長法  官  吳  啟  民
                                        法  官  蘇  隆惠
                                        法  官  林  瑞  斌
右正本證明與原本無異。
檢察官如不服本判決應於收受送達後十日內向本院提出上訴書狀，其未敘述上訴之理
由者並得於提起上訴後十日內向本院補提理由書（均須按他造當事人之人數附繕本）
。
被告不得上訴。
                                        書記官  丁  淑  蘭
中    華    民    國    九十一    年      十        月      二十九      日
